台灣高等法院民事判決　九十年度上更(一)字第一二五號
　　　上　訴　人　登殿工程股份有限公司
　　　法定代理人　許文璜
　　　被上訴人　　甲○○
右當事人間給付工程款事件，上訴人對於中華民國八十八年二月六日臺灣臺北地方法
院八十七年度訴字第六九六號第一審判決提起上訴，經最高法院第一次發回更審，本
院判決如左：
    主    文
上訴駁回。
第二審及發回前第三審訴訟費用由上訴人負擔。
    事　　實
甲、上訴人方面：
一、聲明：
  (一)原判決不利於上訴人部分廢棄。
  (二)右廢棄部分，被上訴人在第一審之訴及假執行之聲請駁回。
二、陳述：除與原判決（及發回前本院判決）記載相同者，茲予引用外，補稱略以：
  (一)系爭工程為練坤地以個人名義轉包予被上訴人，為被上訴人所明知，上訴人從
      未授權練坤地與被上訴人訂立系爭工程合約，亦非知練坤地表示為其代理人而
      不為反對之意思表示，故系爭工程定作人為練坤地，與上訴人無關。又被上訴
      人請求上訴人給付之法律關係，一為承攬關係之承攬報酬給付義務，一為侵權
      行關係之損害賠償責任，其二者間所聲明之訴訟標的法律關係，顯然不相同。
  (二)系爭工程有關一樓外部及走廊工程部分之完工期限，不在協議書約定範圍內，
      應依原工程合約之約定，以八十六年四月二十五日為完工期限，而被上訴人業
      已逾期完工，且最後仍未依約完成全部工程。上訴人乃依約另覓他人繼續施工
      ，始完成系爭工程，就上開逾期罰款及所支出之工資費用，自得主張逕行扣抵
      工程款。
　(三)被上訴人依系爭工程合約第四條付款辦法（３）之規定，於請款時有提出發票
　　　或工資表予上訴人之對待給付義務，於其未依約提出，上訴人自得主張同時履
　　　行抗辯而拒絕付款。
乙、被上訴人方面：
一、聲明：駁回上訴。
二、陳述：除與原判決（及發回前本院判決）記載相同者，茲予引用外，補稱略以：
  (一)本件被上訴人係主張請求權之競合，亦即依公司法第二十三條、民法第二十八
      條、第一百八十四條、第一百八十五條、第四百九十條、第五百零五條及第一
      百六十九條之規定而為請求，請求擇一而為適法判決。
  (二)系爭工程之定作人為上訴人公司，且依上訴人於九十年九月三日所提出之工程
      日報表影本第十一張至第二十一張，可知系爭工程之殘障坡道係於八十六年五
      月十七日才開始組模，至八十六年六月七日始完成該殘障坡道之基腳牆。亦即
      系爭殘障坡道之結構體最快係於八十六年六月七日始完成，則如何苛令被上訴
      人於八十六年四月二十六日前完成所有一樓外部及走廊之粉刷工程，是以本件
      系爭工程中「一樓外部及走廊」並未約定完工日期，殆無疑義。
  (三)系爭工程「一樓外部及走廊」並無約定完工日期，故無逾期完工問題，縱認前
      揭部分工程有約定完工期限而有逾期完工，亦屬可歸責於上訴人之事由，被上
      訴人亦無須負責。
  (四)被上訴人已如期完工，上訴人辯稱另僱工繼續未完成之工程，自不足採，且上
      訴人所僱工繼續完成者率非屬被上訴人承攬之範疇，縱係瑕疵修補，因上訴人
      未依民法第四百九十三條第一項規定履行催告之義務，被上訴人依法亦無須負
      責。故上訴人以支出之工資費用扣抵工程款，為無理由。
  (五)工資表、發票與本件工程之報酬給付無對待給付關係，退步言之，被上訴人業
      已將工資表全部給付予上訴人，是本件亦無同時履行抗辯之問題。
    理　　由
一、被上訴人起訴主張：原審共同被告練坤地於八十六年一月間將上訴人所承攬之台
    北縣永和市永平國小之土木工程中有關泥作工程部分，以練坤地個人名義與被上
　　訴人簽訂轉包之工程合約書（下稱系爭工程合約），嗣於八十六年四月十二日另
　　簽訂協議書（下稱系爭協議書），約定系爭全部內外牆泥作工程，除一樓外部及
　　走廊外，應於同年四月二十七日完工，嗣經被上訴人完全依約施作並如期完工，
　　全部工程報酬共計二百八十萬一千六百七十元。而上訴人於八十六年四月二十五
　　日前已給付被上訴人部分工程款一百八十二萬三千四百五十元，於八十六年七月
　　十日再給付二十三萬四千四百五十元，總計上訴人共給付被上訴人二百零五萬七
　　千九百元，尚欠被上訴人工程款七十四萬三千七百七十元未為給付。又練坤地當
　　時為上訴人公司負責人，系爭工程亦係上訴人向訴外人文暉公司所承包，故練坤
　　地係代表上訴人與被上訴人簽訂系爭工程合約，退步言亦屬表見代理，依民法第
　　一百六十九條、第四百九十條、第五百零五條之規定，上訴人應依承攬契約關係
　　給付工程款；又練坤地與被上訴人簽訂系爭工程合約，亦屬代表上訴人執行職務
　　之行為，其故意不給付被上訴人工程款，依民法第二十八條、第一百八十四條第
　　一項、第一百八十五條及公司法第二十三條之規定，上訴人亦應負侵權行為連帶
　　賠償責任，為此提起本訴，求為擇一而為判決，命上訴人與練坤地連帶給付七十
　　四萬三千七百七十元及自八十六年九月十二日起至清償日止之法定遲延利息 (原
　　審判決上訴人應給付上開金額及利息，而駁回被上訴人對練坤地部分之請求，上
　　訴人就其敗訴部分提起上訴，被上訴人就練坤地部分提起附帶上訴，另經裁定駁
　　回確定)。
二、上訴人則以：系爭工程合約之當事人係被上訴人與練坤地，與上訴人無關。被上
    訴人於八十六年七月十二日向上訴人領取工程款時已同意上訴人扣款九萬八千一
    百元，而被上訴人未依約定之期限內完工，上訴人另覓他人繼續施工，代支工資
    十六萬四千三百二十五元，另被上訴人於施作本件工程時，因未清理垃圾完竣，
    致上訴人受訴外人文暉公司扣款三萬五千八百元，三項共計二十九萬八千二百二
    十五元上訴人自得於被上訴人請求工程款項中予以扣除。又被上訴人應於八十六
    年四月二十七日前完工，惟被上訴人自陳至八十六年七月七日始完工，其遲延日
    數為七十一天，按每逾一日罰款總工程款千分之五計算，共應罰款九十九萬四千
    五百六十八元，上訴人亦得就此金額與被上訴人請求之工程款項主張抵銷。另依
    工程合約第四條付款辦法 (３)之規定，被上訴人請款時有提出發票或工資表予
    上訴人之對待給付義務，於其未依約提出，上訴人自得主張同時履行抗辯而拒絕
    付款等語，資為抗辯。
三、兩造不爭執之事實：
    原審共同被告練坤地於八十六年一月間，係上訴人公司負責人，將上訴人向訴外
    人文暉公司所承攬之台北縣永和市永平國小之土木工程中有關泥作工程部分，以
    練坤地個人名義與被上訴人簽訂系爭工程合約，嗣於八十六年四月十二日另簽訂
    系爭協議書，約定系爭全部內外牆泥作工程，除一樓外部及走廊外，應於同年四
    月二十七日完工，全部工程報酬為二百八十萬一千六百七十元。而上訴人於八十
    六年四月二十五日前已給付被上訴人部分工程款一百八十二萬三千四百五十元，
    於八十六年七月十日另給付二十三萬四千四百五十元，總計上訴人就系爭工程共
    給付被上訴人二百零五萬七千九百元。系爭工程之建物已於八十六年九月間完工
    ，並交由業主永平國小使用，文暉公司業已將全數工程款撥付上訴人，且已驗收
    完成等事實，為兩造所不爭執，且有被上訴人提出之工程合約書、協議書附原審
    卷可稽，自堪信為真實。
四、兩造之爭點及論斷：
    被上訴人主張練坤地與被上訴人簽訂系爭工程合約，係代表上訴人執行職務之行
    為，被上訴人已依約施作並如期完工，上訴人自應依約給付尚欠被上訴人之工程
    款七十四萬三千七百七十元，其故意不給付被上訴人工程款，亦應負侵權行為損
    害賠償責任等情，則為上訴人所否認，並以前揭情詞置辯。兩造經於本院整理並
　　協議簡化爭點後（見本院卷頁八三），本件之爭點為：(一)系爭工程合約之定作
　　人係上訴人或練坤地？(二)被上訴人是否如期完工？(三)上訴人主張被上訴人有
　　提出發票或工資表之對待給付義務，有無理由？茲論述如左：
  (一)關於系爭工程合約之定作人係上訴人或練坤地之爭點：
    １、按解釋意思表示，應探求當事人之真意，不得拘泥於所用之辭句，民法第九
        十八條定有明文，又解釋當事人之契約，應以當事人立約當時之真意為準，
        而真意何在，又應以過去事實及其他一切證據資料為斷定之標準，不能拘泥
　　　　文字致失真意（最高法院三十九年台上字一○五三號判例參照）。準此，系
　　　　爭工程合約之定作人誰屬，即應以當事人之真意為準。
    ２、系爭工程合約第一頁左下端之立合約書人「甲方」處，蓋有「練坤地」之印
        文，嗣練坤地於八十六年四月十日將其所有上訴人公司股份全部轉讓退出經
        營，仍於八十六年四月十二日之協議書上「甲方」處具名，上訴人則於同年
        月十四日辦理法定代理人變更登記，為兩造所不爭，並有上訴人公司股東臨
        時會議事錄附卷可稽（見發回前本院卷頁七六），則系爭工程合約及協議書
        之當事人記載均係由練坤地具名，固堪認定。惟查：
      (１)系爭工程係上訴人向訴外人文暉公司承攬系爭永平國小粉刷工程之一部，
          為兩造不爭，是被上訴人主張僅上訴人始有權轉包系爭工程，即非無據。
          又上訴人自陳其承包文暉公司之工程再轉包時，均以股東名義轉包，本件
          練坤地以個人名義轉包系爭工程，上訴人公司知情，工程進度及最後工程
          結果上訴人均承認等語明確 ( 見本院卷二頁一○三、一○四)，足見上訴
          人乃同意練坤地以個人名義簽約轉包並將轉包合約之法律效果歸於上訴人
          。
　　　(２)參以上訴人所提出之計價單（見原審卷頁五七、一三五），其抬頭為「登
　　　　　殿工程股份有限公司計價單」，工程名稱為「永平國小」，合約名稱為「
　　　　　粉刷工程」，廠商名稱為「甲○○」。又被上訴人於八十六年七月十二日
　　　　　出具領款收據內容載明「茲向登殿工程股份有限公司收取永平國小粉刷工
　　　　　程工程款」，亦有上訴人提出被上訴人不爭執真正之收據、上訴人簽發之
　　　　　付款支票附原審卷可稽（見原審卷頁一三四、五六），核與上訴人所陳系
　　　　　爭工程款係由其直接給付被上訴人（見本院卷頁一○三）等情相符，且上
　　　　　訴人另出具扣款明細就系爭工程對被上訴人主張扣款，復有扣款明細附卷
　　　　　可稽（見本院卷頁四三）。而被上訴人收取工程款後所開立之發票，其扣
　　　　　繳單位亦記載為上訴人，此有被上訴人提出之扣繳憑單可憑（原審卷頁八
　　　　　七至八九）。由此可見，系爭工程之計價、付款、工程進度及品質之監督
　　　　　查驗等履約過程，均係由上訴人為之，練坤地則未涉入。
      (３)綜此，雖系爭工程合約及協議書之當事人形式上記載均由練坤地具名，惟
          練坤地乃經上訴人同意始以個人名義簽約並將轉包合約之法律效果歸於上
          訴人，並由上訴人實質負責系爭工程之計價、付款、工程進度及品質之監
          督查驗等履約過程，則依首開說明，系爭工程合約之定作人，依當事人之
          真意，應係上訴人。是被上訴人主張系爭工程合約及協議書係由練坤地代
          表上訴人與被上訴人所簽訂，堪以採信。
  (二)關於被上訴人是否如期完工之爭點：
    １、關於系爭工程建物一樓外部及走廊之完工期限：
      (１)系爭工程合約第三條第二款約定完工期限為八十六年四月二十五日，嗣於
　　　　　同年四月十二日之系爭協議書第四條變更約定為：「乙方（即被上訴人）
　　　　　同意全部內外牆泥作工程（除一樓外部及走廊外）於八十六年四月二十七
　　　　　日完成所有修飾工程。」，依契約之文字所載，係指就被上訴人承作之系
　　　　　爭工程除建物一樓外部及走廊外，其餘工程應於八十六年四月二十七日完
　　　　　工。至於建物一樓外部及走廊部分之完工期限，未於系爭協議書文義載明
　　　　　，則此部分工程是否仍依系爭工程合約原約定之完工期限，抑或當事人暫
　　　　　予保留以待另行協議，如前所述，應以簽訂系爭協議書當時當事人之真意
　　　　　為準。
      (２)系爭工程合約原約定之完工期限為八十六年四月二十五日，已如上述，倘
          依上訴人所指系爭工程建物一樓外部及走廊，仍須於八十六年四月二十五
          日前完工，僅其餘工程延至八十六年四月二十七日完工，則當事人就此前
          後僅差距二日之完工日期另訂書面協議明文記載，核與一般工程慣例已有
          未符，況系爭協議書首段即明載「茲關於乙方承攬甲方之永平國小泥作工
          程（詳契約書）進度事宜，雙方協議如下」，是被上訴人主張系爭協議書
          完工日期之約定乃全部取代原工程合約完工日期之約定，尚非無據。而系
          爭工程建物一樓外部殘障走道之結構體全部完成日為八十六年六月七日，
          走道白鐵欄杆則於八十六年六月二十六日尚未施作，且系爭工程建物二樓
          以上之樓層，當時因尚有磁磚舖設等工程項目尚未完成，而將一樓之吊料
          口保留，以供建材由一樓運送至二樓以上樓層使用，復未將鷹架拆除，此
          有文暉公司九十年十月六日函及兩造不爭執真正之八十六年六月二十六日
　　　　　現場照片附卷可稽（見本院卷一頁二○五、原審卷頁一六二、一九三）。
          則被上訴人主張其無法在一樓吊料口及鷹架未拆除前，完成建物一樓外部
          及走廊之泥作工程，衡情堪以採信。參以證人吳銘德於原審到庭證稱「但
          工程之完工日期，期間有一些可能是可歸咎我們的因素，故可採彈性完成
          ，而有協調之動作，完工日，應包括拆鷹架，因拆鷹架才能粉刷及拍照，
　　　　　其餘一樓部分並及於走廊，可在約定期間外，以短時間完成」等語在卷（
　　　　　見原審卷頁一九○反面），而吳銘德係現場監工人員，其所為證詞自堪採
　　　　　信。由此可知，系爭工程有關建物一樓外部及走廊部分之泥作施工，本屬
　　　　　短時間可完成之工作，然該部分泥作工程須待一樓外部殘障走道結構體完
　　　　　成及吊料口、大樓鷹架全部拆除後始得施作，而吊料口及鷹架拆除之時點
　　　　　須配合整棟大樓之施工進度，尚非當事人於簽訂系爭協議書當時所得控制
　　　　　及預期，故上訴人主張兩造另未明確約定該部分之完工期限，俟客觀上得
　　　　　施工時再協調完工期限，揆諸經驗法則，較為可採。
      (３)兩造就系爭工程有關建物一樓外部及走廊部分，既未約定明確之完工期限
          ，則上訴人以被上訴人逾期完工為由，主張違約扣款，即屬無據。況系爭
          工程建物大樓於八十六年六月二十六日吊料口、鷹架仍未拆除，已如前述
　　　　　，而被上訴人於八十六年七月七日完工，復為兩造所不爭（見本院卷二頁
　　　　　一○五），相互以對，應認被上訴人自客觀上得施作該部分泥作工程後施
　　　　　工，於八十六年七月七日完工，其間之施工期限核屬合理，亦難認有遲延
　　　　　完工之情形。又系爭工程業經全部驗收完成，上訴人依約得具領驗收保留
　　　　　款，亦為兩造所不爭執（見本院卷二頁一○六），則被上訴人主張其已如
　　　　　期完工，即為可採。
    ２、關於上訴人另行僱工繼續工程之扣款抗辯：
        系爭工程業經完工驗收，為兩造所不爭，上訴人另抗辯被上訴人未依約完工
        ，上訴人因另覓工人繼續施工支出代墊款項共計二十九萬八千二百二十五元
        ，包括另僱請訴外人王明施作泥作支付工資十九萬二千一百四十元、支付訴
        外人張振興監工費用七萬零二百八十五元、及代付文暉公司所扣清潔費三萬
        五千八百元等情，既為被上訴人所否認，則依舉證責任分配之原則，自應由
        上訴人負舉證之責任。經查：
      (１)訴外人張振興為上訴人所僱用之監工，其僱用期間為八十六年五月份至同
　　　　　年十一月份，業據上訴人所自認（見原審卷頁一八九反面、本院卷二頁一
　　　　　○七），則上訴人按月支付張振興薪資監督系爭工程，係本於其與張振興
　　　　　間之僱傭關係，況被上訴人於八十六年七月七日完工並無遲延情形，已如
　　　　　前述，則上訴人以被上訴人於八十六年八月間尚有進場施作為由，就其支
　　　　　付監工人員張振興八十六年六月至八月份之薪資，共計七萬零二百八十五
　　　　　元，核屬無據。
　　　(２)上訴人提出之現金支出傳票（見原審卷頁一二○、一二一），其上固載有
　　　　　「永平泥作點工、王明」及金額數目，惟係屬上訴人自行製作之私文書，
　　　　　既經被上訴人否認其真正，上訴人仍應就其另僱請王明施作泥作支付工資
　　　　　之抗辯加以舉證，惟證人王明業經原審及本院屢次傳訊不到，且經上訴人
　　　　　捨棄此證據方法（見本院卷頁七五），則上訴人僅以上述現金支出傳票為
　　　　　據，就其所辯另覓工施作泥作支出工資十九萬二千一百四十元乙節，難認
　　　　　已盡舉證之責。
      (３)至上訴人抗辯因上訴人未清理現場致代付文輝公司扣款三萬五千八百元之
          清潔費部分，雖據提出扣款明細表為證。然依該扣款明細表上僅記載「代
          扣款金額」，並未記明扣款原因為何，自不足據以證明與被上訴人有關，
          ，此外上訴人復未能另舉證證明被上訴人對於該項金額應負給付責任，故
          上訴人此部分扣款之抗辯，亦不足採。
      (４)上訴人另抗辯被上訴人於八十六年七月十二日領取工程款時已同意上訴人
          扣款九萬八千一百元云云，並提出取款當日上訴人製作之扣款明細及被上
          訴人簽立之收據為證，為被上訴人所否認。而觀之上開扣款明細及收據係
          分別之單據，並非書立於同一紙張上，已難認定兩者間有因果關係，且依
          被上訴人簽立之收據內容所載，僅足證明被上訴人向上訴人登殿公司收款
          二十三萬四千四百五十元，至於扣款明細表為上訴人登殿公司另行製作，
          自不得僅據被上訴人該次收受工程款之數額，遽認被上訴人已同意扣款，
          是上訴人此部分抗辯，亦非有理。
    ３、綜此，被上訴人就系爭工程已如期完工並經驗收完成，則上訴人依約於驗收
        完成時應給付所餘之工程款七十四萬三千七百七十元，其逾期未給付即應負
　　　　遲延之責，則被上訴人主張上訴人應給付七十四萬三千七百七十元及自驗收
　　　　後之八十六年九月十二日發函催告時起至清償日止之法定遲延利息，即屬有
　　　　據。
  (三)關於被上訴人有無提出發票或工資表以為對待給付之爭點：
    １、按因契約互負債務者，於他方當事人未為對待給付前，得拒絕自己之給付，
        民法第二百六十四條第一項前段定有明文。而所謂同時履行抗辯，乃係基於
        雙務契約而發生，倘雙方之債務，非本於同一之雙務契約而發生，縱令雙方
        債務在事實上有密切之關係，或雙方之債務雖同一之雙務契約而發生，然其
        一方之給付，與他方之給付，並非立於對待給付之關係者，均不能發生同時
        履行之抗辯 (最高法院五十九年台上字第八五○號判例參照)。
    ２、稱承稱承攬者，謂當事人約定，一方為他方完成一定之工作，他方俟工作完
        成，給付報酬之契約，民法第四百九十條第一項亦有明文，則依前開說明，
        承攬契約當事人之對待給付義務，就承攬人而言為工作之完成，就定作人而
        言為報酬之給付。本件依系爭工程合約第四條付款辦法（３）約定「每次領
        款乙方 (即被上訴人) 應備妥全額發票或工資表」，固為兩造所不爭執，惟
        被上訴人此項提出發票或工資表予上訴人之義務，核與前述上訴人給付承攬
        報酬之義務，並非立於對待給付關係，依前揭說明，上訴人自不得以被上訴
        人未提出發票或工資表為由，據為同時履行之抗辯而拒絕給付系爭工程款，
        是上訴人此部分同時履行之抗辯，自無足採。
五、綜上所述，本件被上訴人依承攬契約關係，請求上訴人給付工程報酬七十四萬三
    千七百七十元及自八十六年九月十二日起至清償日止，按年息百分之五計算之法
    定遲延利息，為有理由，應予准許。被上訴人依承攬關係之請求既有理由，則其
    主張選擇合併之侵權行為損害賠償請求部分，即無庸再予論述，附此敘明。原審
    為被上訴人勝訴之判決並依聲請准為假執行之宣告，於法並無不合。上訴人上訴
    意旨指摘原判決不當，求予廢棄改判，為無理由，應予駁回。
六、本件事證已明，兩造其餘主張攻擊防禦方法及所提之證據，核與判決結果並無影
    響，爰不再一一論述，附此敘明。
七、據上論結，本件上訴為無理由，依民事訴訟法第四百四十九條第一項、第七十八
    條，判決如主文。
中　　　華　　　民　　　國　　九十一　　年　　　十二 　 月　　三十一　　日
                              民事第十一庭
                          　　　　審判長法  官　吳  景  源
                          　　　　　　　法  官　連  正  義
                          　　　　　　　法  官　鄭  純  惠
右正本係照原本作成。
不得上訴。
中　　　華　　　民　　　國　　九十二　　年　　  一 　　 月　　  二　　  日
                                        書記官　張  淑  華
